【裁判字號】    97,消債更,1147
【裁判日期】    971223
【裁判案由】    更生事件
【裁判全文】
臺灣臺北地方法院民事裁定          97年度消債更字第1147號
聲  請  人
即  債務人  甲○○
代  理  人  陳秀卿律師
上列當事人因消費者債務清理事件聲請更生，本院裁定如下：
    主  文
聲請駁回。
聲請費用新臺幣壹仟元由聲請人負擔。
    理  由
一、本件聲請意旨略以：伊於民國95年4月間曾向最大債權銀行
    申請協商，惟每月還款金額近新臺幣（下同）20,000元，於
    另有房屋貸款之情況下，衹好與各家債權銀行分別協商，並
    自95年12月起按月繳款17,413元。然入不敷出，乃向同事太
    太借貸250,000元支應。但97年4月起，伊已無力負擔，遂聲
    請前置協商，豈料最大債權銀行回稱無擔保債務部分每月必
    須還款16,500元，實非伊能力所及，終致協商不成立。爰聲
    請裁定准予更生云云。
二、按債務人對於金融機構因消費借貸、自用住宅借款、信用卡
    或現金卡契約而負債務，在聲請更生或清算前，應提出債權
    人清冊，以書面向最大債權金融機構請求協商債務清償方案
    並表明共同協商之意旨，消費者債務清理條例（下稱消債條
    例）第151條第1項定有明文。又聲請更生或清算不合程式或
    不備其他要件者，法院應以裁定駁回之，但其情形可以補正
    者，法院應定期間先命補正，消債條例第8條復有明定。
三、前置協商不成立部分：
  (一)消債條例所定協商前置程序之意旨，在使金融機構與債務人
    就特定種類之債務清理事務上，利用法院程序外解決之協商
    機制，為迅速有效之自主性解決。而此一程序之進行，有賴
    當事人間之協力配合，本於誠信為基礎，形成債務清理之共
    識，藉由法院之事後核可，賦予協商內容作為執行名義之正
    當性。苟債務人提出協商請求之後，因可歸責債務人之事由
    ，如不提出資料或同意金融機構調閱債務人之財產、收入、
    業務及信用狀況，造成金融機構無法及時取得資訊，使債權
    人、債務人得充分溝通，或在雙方協商債務清償方案內容時
    ，債務人無正當理由推託，或不於該方案上簽名、蓋章或按
    指印，雖有債務協商不成立之形式，然藉由脫法方式造成此
    等結論，難謂債務人有進行債務清理之誠意可言。是以，基
    於誠實信用之意旨，對於此等脫法行為，除難認有進行前置
    協商程序之外，尚應類推適用消債條例第46條第3款前段之
    精神，裁定駁回債務人之聲請。
  (二)聲請人主張其已踐行前置協商程序，但無力負擔最大債權銀
    行國泰世華商業銀行股份有限公司（下稱國泰銀行）提出之
    還款方案，致未能成立，固有前置協商不成立通知書可稽（
    見本院卷17頁）。經查：協商不成立之原因，乃聲請人陳稱
    其每月尚應繳納有擔保債務之分期款17,200元，無法負擔國
    泰銀行就無擔保債務所提按月還款16,370元之方案，僅願按
    月還款8,000元云云（見本院卷161頁），聲請人是否盡力參
    與協商，不無疑義。次依行政院主計處公告之97年度最低生
    活費用（以每年家庭收支調查，計算出平均每人每月消費支
    出之百分之六十作為最低生活費），臺北市平均每人每月最
    低生活費為14,152元，以聲請人96年度綜合所得稅各類所得
    資料清單（見本院卷39頁），聲請人每月平均收入約47,112
    元（元以下無條件捨去），扣除其最低生活費及有擔保債務
    應繳款金額後，尚餘15,760元（即47,112元－14,152元－17
    ,200 元），雖不足清償國泰銀行所擬之按月還款16,370元
    之方案，然房屋貸款利率持續降低，聲請人就有擔保債務之
    還款金額，將低於17,200元，不當然無法負擔16,370元無擔
    保債務之還款金額。又縱使有擔保債務之金額未能調降，又
    倘若聲請人所稱負擔女兒生活費2,000元至3,000元之情屬實
    （見本院卷9頁），其就無擔保債務之還款金額，應不僅其
    於協商時所稱之8,000元。故矧聲請人提高擬還款之金額，
    非無協商之空間及可能，聲請人參與協商之誠意恐有不足，
    應認未確實踐行前置協商程序。依前揭說明，本件更生之聲
    請，於法尚有不合，殊難准許。
四、收入無法負擔償還債務部分：
  (一)更生程序雖係使陷於經濟上困境之消費者得以清理債務之程
    序，惟實質上係破產法上和解及破產之特別程序，故須以債
    務人不能清償債務或有不能清償之虞者為前提（消債條例第
    1條及第3條規定參照）。
  (二)聲請人主張其收入不足清償個別協商之應攤還金額，向同事
    太太借款支應，仍無力償還債務云云，固據其提出分期攤還
    協議書及借據等件為證（見本院卷24至32頁），惟如前所述
    ，聲請人之月平均收入堪能負擔有擔保及無擔保債務之每月
    攤還金額，尚難遽謂其有不能清償債務之情事。雖聲請人另
    稱其患有情感型精神病，合併焦慮病症等語，並舉診斷證明
    書及收據為證（見本院卷20至23頁），然細繹診斷證明書醫
    囑欄之記載，聲請人自91年10月起即開始就醫，既在95年4
    月個別協商之前，自難憑此病症即認與其經濟狀況相關。況
    聲請人之收入狀況未因此減少（見本院卷38及39頁95年度及
    96年度綜合所得稅各類所得資料清單），益見此病症未影響
    其工作能力及還款能力。聲請人執此作為無法償還債務及聲
    請更生之理由，洵有未洽，仍非可取。
五、綜上所述，聲請人有固定收入之履行能力，縱有其所述之履
    行不便，惟非無與債權銀行協商之可能，亦非無償債之能力
    ，本件聲請更生之要件顯然不備，且無從補正，核屬無理，
    應予駁回。
六、爰裁定如主文。
中    華    民    國    97    年    12    月    23    日
              民事第五庭    法      官  許純芳
上為正本係照原本作成
如不服本裁定，應於裁定送達後10日內，以書狀向本院提出抗告
，並繳納抗告費新臺幣1千元
中    華    民    國    97    年    12    月    23    日
                            書  記  官  詹雪娥


司法院資訊處製作；財團法人民間司法改革基金會備份。
